臺北高等行政法院判決
　　　　　　　　　　　　　　　　93年度訴字第02555號
　　　　　　　　　　　　　　　.
原　　　告　甲○○
訴訟代理人　陳慶尚律師(兼送達代收人)
複 代理 人　宣玉華律師
　　　　　　林于椿律師
被　　　告　財政部臺北市國稅局
代　表　人　張盛和（局長）
訴訟代理人　丙○○
上列當事人間因所得稅法事件，原告不服財政部中華民國93年6
月1日台財訴字第0930006642號訴願決定，提起行政訴訟。本院
判決如下：
　　主  文
原告之訴駁回。
訴訟費用由原告負擔。
　　事  實
一、事實概要：
    緣原告為富格建設股份有限公司（下稱富格公司）之負責人
    ，亦即所得稅法第89條第1項第2款規定之扣繳義務人，該公
    司於民國（下同）86年間（即3月6日至9月6日）給付訴外人
    乙○○利息所得計新台幣（下同）9,900,000元，未依同法
    第88條規定按給付額扣繳稅款，經檢舉查獲，被告初查乃責
    令原告限期補繳上開應扣未扣之稅款計990,000元及補報扣
    繳憑單，原告未於限期內補繳補報，被告遂依所得稅法第
    114 條第1款後段規定，按應扣未扣之稅額990,000元處3倍
    之罰鍰為2,970,000元。原告不服罰鍰處分，主張富格公司
    與訴外人乙○○間並無被告所指之債權債務關係，實則該債
    權債務關係存在於原告與訴外人乙○○之間，且實際給付訴
    外人乙○○利息所得僅4,500,000元，差額5,400,000元係由
    訴外人乙○○自貸予原告款項中預先扣除，尚無構成給付之
    事實，當不致發生未依法扣繳應予處罰等語，申經復查，未
    獲變更，提起訴願，經遭駁回，遂提起行政訴訟。
二、兩造聲明：
　(一)原告聲明：
    1.訴願決定、復查決定及原處分均撤銷。
    2.訴訟費用由被告負擔。
　(二)被告聲明：
    1.駁回原告之訴。
    2.訴訟費用由原告負擔。
三、兩造之主張：
　(一)原告主張之理由：
    1.富格公司與訴外人呂雪美共同於86年3月7日向訴外人乙○
      ○借款60,000,000元，此由訴外人乙○○於台灣台北地方
      法院87年自字第515號背信案件中陳述：「呂及富格公司
      有向我借60,000,000元‧‧‧」「‧‧‧當時呂雪美與富
      格公司為連帶債務人向我借錢的。」之證詞，及呂雪美在
      同一筆錄中陳述：「‧‧‧是我要向乙○○借錢‧‧‧」
      可證。富格公司與訴外人呂雪美於86年3月7日共同向訴外
      人乙○○借款後，2人於86年4月23日協議書（原證三）約
      定：「‧‧‧利息陸百陸拾萬元由甲方（呂雪美）負擔，
      自借款總額中預行扣減‧‧‧」「‧‧‧貳仟參佰貳拾萬
      元正由甲方（呂雪美）給付洪百基等4人之土地價款‧‧
      ‧，貳仟萬元由乙方使用（富格公司）‧‧‧」由此可證
      借貸契約係由富格公司與訴外人呂雪美共同為之。富格公
      司與訴外人呂雪美為向訴外人乙○○借貸60,000,000 元
      一事，設定抵押權予古寅（原證七）（訴外人乙○○之岳
      父），並於臺北市土地登記謄本約定富格公司與訴外人呂
      雪美為連帶債務人，可知2人係向訴外人乙○○共同借款
      。且依萬華區○○段○○段416號之土地他項權利證明，富
      格公司並非系爭借貸之唯一借款人；訴外人呂雪美就利息
      之負擔部分，亦陳明前3個月利息5,400,000元係由其單獨
      負擔，則富格公司既未給付此部份利息，被告認定原告違
      反扣繳義務即有違誤。
    2.按民法第271條規定：「數人負同一債務或有同一債權，
      而其給付可分者，除法律另有規定或契約另有訂定外，應
      各平均分擔或分受之。」富格公司與訴外人呂雪美對於訴
      外人乙○○共同借貸60,000,000元，而富格公司只有借貸
      20,000,000元，訴外人呂雪美借貸其餘之40,000,000元，
      依照民法第271條規定2人僅就所借部分金額分別受領，故
      富格公司代訴外人呂雪美領取借款部份時，其預扣利息
      5,400,000元亦由訴外人呂雪美之借款中扣減，故關於此
      部分利息之扣繳義務人應係呂雪美。
    3.86年8月27日協議書第3點：「三、原以416、416之1土地
      設定予古寅（乙○○），以擔保本金6,000,000元借款，
      由乙方負責清償‧‧‧」係富格公司與訴外人呂雪美之內
      部償還借款之約定，2人未與訴外人乙○○另外協議變更
      借款人，故實質上借款人仍為該2人。又嗣後訴外人呂雪
      美無力清償，故2人約定60,000,000元全部由富格公司清
      償，並於86年8月27日另以書面明確訂定，故富格公司與
      訴外人呂雪美共同借款及取得借款係在前（分別為86年3
      月7日、3月11日、3月13日、4月23日、4月30日及7月5日
      ，被告於93年9月6日答辯狀第3點中承認），富格公司與
      訴外人呂雪美之86年8月27日內部變更還款協議係在後，
      故認定先前已借款之借款人為何，應以借款事實發生時為
      準，不是以借款事實發生後富格公司與訴外人呂雪美之間
      償還借款之協議為準，故原處分、復查決定及訴願決定均
      以86年8月27日協議書認定同年3月7日借貸之借款人為富
      格公司係屬錯誤。
    4.綜上所述，訴外人呂雪美實際給付訴外人乙○○之利息為
      5,400,000元，其未扣繳按照所得稅法第114條第1項規定
      應繳納之罰緩為1,620,000元，故原處分、復查決定及訴
      願決定認為富格公司給付訴外人乙○○之利息9,900,000
      元，其應繳納之罰鍰為2,970,000元係屬錯誤，應予撤銷
      。
　(二)被告主張之理由：
    1.按「納稅義務人有下列各類所得者，應由扣繳義務人於給
      付時，依規定之扣繳率或扣繳辦法，扣取稅款，並依第92
      條規定繳納之‧‧‧二、機關、團體、事業或執行業務者
      所給付之薪資、利息、租金、佣金、權利金、‧‧‧」、
      「前條各類所得稅款，其扣繳義務人如左‧‧‧二、薪資
      、利息、租金、佣金‧‧‧事業負責人‧‧‧」及「扣繳
      義務人未依第88條規定扣繳稅款者，除限期責令補繳應扣
      未扣或短扣之稅款及補報扣繳憑單外‧‧‧其未於限期內
      補繳應扣未扣或短扣之稅款‧‧‧應按應扣未扣或短扣之
      稅額處3倍之罰鍰。」分別為行為時所得稅法第88條第1項
      第2款、第89條第1項第2款及第114條第1款所明定。
    2.本件原告為富格公司之負責人，亦即行為時所得稅法第89
      條第1項第2款規定之扣繳義務人，富格公司於86年間給付
      訴外人乙○○利息所得計9,900,000元，未依同法第88條
      規定按給付額扣繳稅款，案經檢舉查獲，被告乃依首揭規
      定，責令原告限期補繳上開應扣未扣之稅款計990,000元
      及補報扣繳憑單，原告未於限期內補繳補報，被告遂依所
      得稅法第114條第1款後段規定，按應扣未扣之稅額處3倍
      之罰鍰為2,970,000元。
    3.富格公司於85年5月間與訴外人呂雪美就臺北市○○區○
      ○段2小段416號等7筆土地，簽訂房屋買賣委建契約書，
      最後減縮買賣標的僅為416號土地1筆，並於86年8月27日
      簽訂協議書，協議以富格公司先前交付之土地價款全數充
      作該筆土地之買賣價金，並由訴外人呂雪美與歐憲瑜提供
      臺北市○○區○○段2小段416及416之1號土地設定予訴外
      人乙○○（實際登記以古寅為權利人，即訴外人乙○○
      之岳父），以擔保本金60,000,000元之借款，由富格公司
      負責清償，並充作土地買賣價金之一部。
    4.古寅（實際資金貸放之債權人及簽訂協議書人為訴外人乙
      ○○）、訴外人呂雪美、富格公司及歐憲瑜合意之協議書
      所載，訴外人乙○○借與富格公司總金額60,000,000元整
      ，借款期間自86年3月6日起至86年6月5日止共3個月，訴
      外人乙○○於訴外人呂雪美及歐憲瑜完備抵押權設定登記
      之證件時，應交付23,200,000元，於抵押權設定完竣時，
      訴外人乙○○再交付扣除「應付利息」5,400,000元後之
      尾款11,400,000元與富格公司；惟查，實際抵押權設定日
      為86年3月12日，訴外人乙○○於設定日前即86年3月7日
      及3月11日已分次交付計23,200,000元（＝5,800,000 ＋
      3,200,000＋2,600,000＋4,600,000＋5,800,000＋
      1,200,000），設定日後尾款部分，也依約定預先扣除「
      應付利息」5,400,000元後，於86年3月13日、4月23日、4
      月30日及7月5日分次交付計31,400,000元（＝20,000,000
      ＋1,093,915＋2,000,000＋5,806,085＋2,500,000），總
      計借款金額為60,000,000元（＝23,200,000＋31,400,000
      ＋5,400,000），與協議書內容相符。再查，富格公司負
      責人即原告，乃以其台北銀行承德分行帳戶於86年6月6日
      及8月11日分別開立支票與訴外人乙○○給付前述借款之
      利息各1,800,000元，再於同年9月6日開立支票3紙與訴外
      人乙○○給付償還借款30,000,000元（包含抬頭為訴外人
      乙○○之配偶古鐘聲2紙各10,000,000元），同日再開立
      支票與訴外人乙○○給付剩餘未償借款之利息900,000元
      （抬頭為訴外人乙○○之配偶古鐘聲），最後於同年10月
      6日開立支票2紙與訴外人乙○○給付清償剩餘借款
      30,000,000元，則富格公司確實有給付利息4,500,000元
      （＝1,800,000＋1,800,000＋900,000）支票3紙與訴外人
      乙○○，及給付與借款同額60,000,000元（＝10,000,000
      ＋10,000,000＋10,000,000＋10,000,000＋20,000,000）
      支票5紙與訴外人乙○○，此有協議書、土地買賣糾紛之
      民事判決書及相關借貸、還款等憑證、支票影本附卷可稽
      ，故本件借款人確為富格公司，乃為不爭之事實，則富格
      公司與訴外人乙○○間確實存在系爭債權債務關係；縱使
      富格公司所借款項嗣後以原告（富格公司之負責人）名義
      開立同額支票清償，惟其所清償者既為富格公司向訴外人
      乙○○所借款項60,000,000元，且富格公司對於債權人訴
      外人乙○○之借款及其約定利息計9,900,000元（＝
      5,400,000＋4,500,000）均已於86年間給付及清償完畢，
      則富格公司對之給付與訴外人乙○○利息所得之事證，已
      甚為明確。
    5.原告指稱其未直接給付與訴外人乙○○之5,400,000元，
      非屬所得稅法施行細則第82條規定之給付情形，按前揭規
      定本法第88條第1項所稱「給付時」，係指實際給付、轉
      帳給付或匯撥給付之時，旨在定義法律用語「給付時」之
      確定概念，即對於稅法規定扣取稅款之「時間點」作明確
      之規定，尚非對於給付的「方式」所為規定，原告恐係誤
      解法令，委無足取；縱使富格公司未直接支付該「應付利
      息」5,400,000元（計算式：月息1,800,000×3個月＝
      5,400,000）與訴外人乙○○，致原告無法確知給付日並
      依規定扣繳稅款，惟該應給付利息於尾款交付完全時即可
      確認該被訴外人乙○○扣除之「應付利息」已事實給付（
      實際給付）系爭利息所得5,400,000元，即原告對於富格
      公司給付與訴外人乙○○利息所得5,400,000元，至遲也
      應於實際「扣除時」即「尾款交付完全日」即86年7月5日
      為時間點，依法扣繳稅款540,000元並向國庫繳納之，惟
      原告既為富格公司之負責人即扣繳義務人，於簽訂協議書
      時未將扣繳稅款內容載明於協議書中，嗣後訴外人乙○○
      交付已扣除「應付利息」之尾款後仍未依法就給付系爭利
      息所得扣取稅款並依法繳納，顯已違反首揭所得稅法第
      114條第1款規定，亦無疑義。
　　理  由
一、按「納稅義務人有下列各類所得者，應由扣繳義務人於給付
    時，依規定之扣繳率或扣繳辦法，扣取稅款，並依第92條規
    定繳納之：一、‧‧‧二、機關、團體、事業或執行業務者
    所給付之薪資、利息、租金、佣金、權利金、‧‧‧」、「
    前條各類所得稅款，其扣繳義務人如左‧‧‧二、薪資、利
    息、租金、佣金‧‧‧事業負責人‧‧‧」及「扣繳義務人
    未依第88條規定扣繳稅款者，除限期責令補繳應扣未扣或短
    扣之稅款及補報扣繳憑單外‧‧‧其未於限期內補繳應扣未
    扣或短扣之稅款‧‧‧應按應扣未扣或短扣之稅額處3倍之
    罰鍰。」分別為行為時所得稅法第88條第1項第2款、第89條
    第1項第2款及第114條第1款所明定。
二、本件富格公司於85年5月間與訴外人呂雪美就臺北市○○區
    ○○段2小段416號等7筆土地，簽訂房屋買賣委建契約書，
    雙方為委建事項及資金問題有多次協議，嗣於86年3月6日 (
    訴願決定書及被告答辯書均誤為86年8月27日)與訴外人乙○
    ○及歐憲瑜簽訂協議書，向訴外人乙○○ (以其岳父即訴外
    人古寅出名簽約)借款，協議由富格公司及呂雪美提供呂雪
    美與歐憲瑜所有臺北市○○區○○段2小段416及416之1號土
    地設定抵押權予訴外人乙○○（實際登記以古寅為權利人）
    ，以擔保本金60,000,000元之借款，富格公司及訴外人呂雪
    美為連帶借款債務人，借款期間自86年3月6日起至86年6月5
    日止共3個月，訴外人乙○○於訴外人呂雪美及歐憲瑜完備
    抵押權設定登記之證件時，應交付23,200,000元，於抵押權
    設定完竣時，訴外人乙○○再交付扣除「應付利息」
    5,400,000元後之尾款11,400,000元與富格公司，而實際抵
    押權設定日為86年3月12日 (存續期間86年3月7日至6月6日)
    ，訴外人乙○○於設定日前即86年3月7日及3月11日已分次
    交付計23,200,000元（＝5,800,000＋3,200,000＋
    2,600,000＋4,600,000＋5,800,000＋1,200,000），設定日
    後尾款部分，也依約定預先扣除「應付利息」5,400,000元
    後，於86年3月13日、4月23日、4月30日及7月5日分次交付
    計31,400,000元（＝20,000,000＋1,093,915＋2,000,000
    ＋5,806,085＋2,500,000），總計借款金額為60,000,000元
    （＝23,200,000＋31,400,000＋5,400,000），富格公司負
    責人即原告，以其台北銀行承德分行帳戶於86年6月6日及8
    月11日分別開立支票與訴外人乙○○給付前述借款之利息各
    1,800,000元，再於同年9月6日開立支票3紙與訴外人乙○○
    給付償還借款30,000,000元（包含抬頭為訴外人乙○○之配
    偶古鐘聲2紙各10,000,000元），同日再開立支票與訴外人
    乙○○給付剩餘未償借款之利息900,000元（抬頭為訴外人
    乙○○之配偶古鐘聲），最後於同年10月6日開立支票2紙與
    訴外人乙○○給付清償剩餘借款30,000,000元之事實，此有
    房屋買賣委建契約書、86年3月6日協議書、土地買賣糾紛之
    民事判決書及相關借貸、還款等憑證、支票影本附原處分卷
    ，及土地登記簿謄本、富格公司借款及還款資金流程明細表
    附卷 (第133頁及93頁)可稽，復為原告所不爭執。則富格公
    司確實有給付利息9,900,000元（預扣之5,400,000元＋支票
    支付之4,500,000元）予訴外人乙○○，然原告於富格公司
    給付時未予扣繳，被告責令原告限期補繳上開應扣未扣之稅
    款990,000元及補報扣繳憑單，原告未於限期內補繳補報，
    被告依所得稅法第114條第1款後段規定，按應扣未扣之稅額
    990,000元處3倍之罰鍰為2,970,000元，揆諸首揭說明，並
    無不合。原告雖如事實欄所載，主張係富格公司與訴外人呂
    雪美共同向訴外人乙○○借款60,000,000元，而富格公司只
    有借貸20,000,000元，訴外人呂雪美借貸其餘之40,000,000
    元，依照民法第271條規定2人僅就所借部分金額分別受領，
    富格公司代訴外人呂雪美領取借款部份時，其預扣利息
    5,400,000元亦由訴外人呂雪美之借款中扣減，故關於此部
    分利息之扣繳義務人應係呂雪美云云 (原告於訴願程序及起
    訴狀原係主張借款之債權債務關係存在於原告而非富格公司
    與訴外人乙○○間，惟於言詞辯論時具狀自承係富格公司與
    訴外人呂雪美共同向訴外人乙○○借款)。惟查：
(一)、按「數人負同一債務，明示對於債權人各負全部給付之責
      任者，為連帶債務」及「連帶債務之債權人，得對於債務
      人中之一人或數人或其全體，同時或先後請求全部或一部
      之給付。」民法第272條第1項及第273條第1項定有明文。
      依上開86年3月6日協議書所載，富格公司與訴外人呂雪美
      係以連帶債務人身分共同向訴外人乙○○借款，原告所舉
      訴外人乙○○於台灣台北地方法院87年自字第515號背信
      案件中之證詞：「‧‧‧當時呂雪美與富格公司為連帶債
      務人向我借錢的。」亦是如此。足見富格公司與訴外人呂
      雪美就本件借款債務，係負連帶債務人責任，亦即對於債
      權人各負全部給付之責任，債權人得對於其兩人中之一人
      或其全體，同時或先後請求全部或一部之給付。原告主張
      富格公司與訴外人呂雪美向訴外人乙○○借款是屬於民法
      第271條可分之債之關係云云，並不足採。又原告復自承
      借款均由富格公司受領 (見言詞辯論筆錄)，則其於受領
      尾款時預扣之利息5,400,000元，即屬其所支付，嗣後(原
      3個月借款期間屆滿後)再陸續由其支付利息4,500,000 元
      ，均屬富格公司為履行其對訴外人乙○○負全部給付借款
      責任所支付之利息，原告自應依法於給付時扣繳全部之稅
      款。
(二)、原告另舉富格公司與訴外人呂雪美嗣後之86年4月23日協
      議書，就上開借款協議其二人如何負擔利息及如何使用該
      借款，然核其內容乃富格公司與訴外人呂雪美間內部間協
      議，與訴外人乙○○無關，並不影響上述富格公司與訴外
      人呂雪美就該借款債務，係負連帶債務人責任，富格公司
      為履行其對訴外人乙○○負全部給付返還借款責任並支付
      系爭利息之認定。
三、從而，原處分認定富格公司給付利息9,900,000元予訴外人
    乙○○，於給付時未予扣繳，於被告責令原告限期補繳上開
    應扣未扣之稅款計990,000元及補報扣繳憑單後，原告未於
    限期內補繳補報，依所得稅法第114條第1款後段規定，按應
    扣未扣之稅額990,000元處3倍之罰鍰為2,970,000元，並無
    違法。訴願決定予以維持，亦無不合。原告訴請撤銷，並無
    理由，應予駁回。
四、據上論結，本件原告之訴為無理由，爰依行政訴訟法第98條
    第3項前段，判決如主文。
中    華    民    國    94     年     8    月    18   日
                        第一庭審判長法  官 姜素娥
                                    法  官 陳秀
                                   法  官 吳東都
上為正本係照原本作成。
如不服本判決，應於送達後20日內，向本院提出上訴狀並表明上
訴理由，如於本判決宣示後送達前提起上訴者，應於判決送達後
20日內補提上訴理由書（須按他造人數附繕本）。
中　　華　　民　　國　　94　　 年　   8  　月　　18　 日
 　　  　　　　　　　    　         書記官 李金釵
